---
title: "Trabajo de Text Mining <p> Text Mining aplicado a una novela de Charles Dickens"
subtitle: "Máster Universitario en Modelización y Análisis de Datos Económicos <p> (MUMADE)"
author: 'Autores: Bermann, M.A. & Pérez, R.S. [Grupo D]'
date: "`r format(Sys.time(), '%d %B, %Y')`"
output:
    prettydoc::html_pretty:
    theme: cayman
    highlight: vignette
lang: es
---

```{r setup, include = FALSE}
# Ajustes de los chunk
knitr::opts_chunk$set(echo = FALSE, 
                      eval = TRUE, 
                      message = FALSE,
                      warning = FALSE,
                      comment = '')
```

```{r inicio, include = FALSE}
# Limpieza inicial del entorno
rm(list = ls())
# Instalación de paquetes que no estén instalados
packages <- c("tidyr",
              "dplyr",
              "tidytext",
              "tidyverse",
              "gutenbergr",
              "tokenizers",
              "tm",
              "ggplot2",
              "igraph",
              "ggraph",
              "scales",
              "textdata",
              "stringr",
              "knitr",
              "wordcloud",
              "reshape2")

installed_packages <- packages %in% 
  rownames(installed.packages())
if (any(installed_packages == FALSE)) {
  install.packages(packages[!installed_packages])
}
# Activación de paquetes
library(tidyr)
library(dplyr)
library(tidytext)
library(tidyverse)
library(gutenbergr)
library(tokenizers)
library(tm)
library(ggplot2)
library(igraph)
library(ggraph)
library(scales)
library(textdata)
library(knitr)
library(wordcloud)
library(reshape2)
```

# Resumen 

El uso de técnicas analíticas avanzadas para aplicarlo a distintos ámbitos está empezando a ser una constante continua. Una de las técnicas que está proliferando en los últimos años es el análisis de discursos, mensajes, publicaciones en redes sociales, etc. Para ello, se utilizan las llamadas técnicas de minería de texto (text mining). Este creciente interés es el que se intentará abordar en este trabajo. Así, en este caso, se va a leer y analizar una famosa novela, pero la única diferencia es que, esta vez, lo hará el programa R por "nosotros2. De esta forma, se ha escogido la novela **Oliver Twist**, una obra del exponente de la novela social, Charles Dickens, el cual recoge en dicha obra un libro popular con una trama y un conjunto de ambientes que, como veremos, se caracterizan por la decadencia, las cuestiones trágicas, el pesimismo, etc. Además, se verán cambios de entorno según el capítulo analizado, con lo que se podrá ver, momento a momento, los cambios de guión gracias a a las técnicas de _text mining_ mencionadas.

# Procesamiento del texto

En primer lugar se ha **descargado e importado**, al entorno de trabajo, la novela, a través del [Project Gutenberg](https://www.gutenberg.org/ebooks/730), donde _Oliver Twist_ tiene la numeración [730](https://www.gutenberg.org/files/730/730-0.txt).

```{r importacion, include = FALSE}
# Importando la obra del Proyecto Gutenberg
olivertwist <- 
  gutenberg_download(c(730))
```

En segundo lugar, se ha ajustado el marco de análisis de la novela a partir del inicio del Capítulo I.

```{r ajuste1, include = FALSE}
# Ajustándonos al principio y final de la novela y otros ajustes
text_olivertwist <-
  olivertwist %>% 
  slice((114:18813)) %>% 
  select(2) %>% 
  pull() %>%
  map(trimws) %>%
  ifelse(. == "",
         "_salto_",
         .) %>%
  paste0(., collapse = " ") %>%
  strsplit(split = "_salto_") %>%
  map(trimws) %>%
  data.frame(stringsAsFactors = FALSE) %>%
  as_tibble() %>%
  {
    names(.) <- "texto"
    .
  }
```

En tercer lugar, se han eliminado las filas en blanco, así como los cambios de renglones vacíos.

```{r ajuste2, include = FALSE}
# Eliminando filas en blanco finales
text_olivertwist <-
  text_olivertwist %>% 
  slice((1:3894))

# Quitando renglones vacíos
text_olivertwist <-
  text_olivertwist %>%
  filter(!texto %in% c("",
                       "")) %>%
  mutate_all(trimws)
```

En cuarto lugar, se han agrupado los párrafos por capítulos y se ha _tokenizado_.

```{r ajuste3, include = FALSE}
# Agrupando párrafos por capítulos
text_olivertwist %>%
  filter(grepl("CHAPTER",
               texto))

text_olivertwist <-
  text_olivertwist %>%
  mutate(capitulo = ifelse(grepl("CHAPTER", 
                                 texto), 
                           texto, NA)) %>%
  fill(capitulo) %>%
  filter(texto != capitulo)

# Tokenizando
tidy_olivertwist <- 
  text_olivertwist %>%
  unnest_tokens(word, texto) %>%
  anti_join(stop_words)
```

# Análisis de sentimientos

En este primer capítulo, se va a realizar un análisis _token_ por _token_ (en este caso, palabra por palabra) de la novela, determinando si estos corresponden a **sentimientos positivos o negativos**, a partir de la colección de palabras de _Bing_.

Se ha decidido utilizar el repositorio de palabras _Bing_ ya que el resto ofrecido por R categorizan las palabras en varios grupos, por lo que no son tan sencillos de representar e identificar. En este sentido, cabe decir que se ha encontrado muy interesante la fuente _"afinn"_, pero al tener un tercio de las palabras del repositorio de _Bing_ se ha decidido descartar.

Para realizar todo lo comentado se han importado las palabras del repositorio _Bing_ y se han cruzado los datos con las palabras que contiene la novela de Dickens, identificando así qué palabras se consideran "positivas" y cuáles "negativas" en dicha novela.

```{r sentimientos1, include = FALSE}
# Importando las palabras de bing
bing <- 
  get_sentiments("bing")

# Creando el objeto sentimiento que analiza las palabras de la novela que coinciden con las del repositorio bing
sentimiento <-
  left_join(x = tidy_olivertwist,
            y = bing,
            by = "word") %>% 
  count(word, 
        sentiment, 
        sort = TRUE)

# Eliminando del objeto sentimiento las palabras de la novela que no están en bing (missing values)
sentimiento <- 
  drop_na(sentimiento)

# Objeto que recoge las palabras que se repiten mas de 25 veces
sentimiento_filtrado <- 
  sentimiento %>% 
  filter(n > 25)

# Creando el objeto de palabras positivas
sentimiento_positivo <-
  sentimiento_filtrado %>% 
  filter(sentiment == "positive")

# Creando el objeto de palabras negativas
sentimiento_negativo <-
  sentimiento_filtrado %>%
  filter(sentiment == "negative")
```

## Análisis de sentimientos sobre la obra en conjunto

Así, en primer lugar, se puede obtener un gráfico de las **palabras "positivas"** más frecuentas en la novela de Dickens. Llama la atención que la palabra más frecuente es *master*, la cual, aunque se clasifique como positiva, en el contexto de la obra puede verse más como un signo de sumisión, y por lo tanto, negativa. También se observan palabras como _happy_ o _love_, que son eminentemente positivas. 

```{r sentimientos2, fig.align = 'center', fig.height = 5, fig.width = 10}
# Graficando la frecuencia de palabras positivas
ggplot(sentimiento_positivo,
       aes(word,
           n))+
  geom_point(color = 'green3',
             size = 4,
             shape = 10)+
  theme_bw(base_size = 11)+
  theme(axis.text.x = element_text(angle = 90))+
  ggtitle("Palabras positivas más comunes")+
  ylab("Frecuencia")+
  xlab("Palabra")
```

En cuanto a las **palabras "negativas"**, si bien se descarta _Twist_, por ser el apellido de Oliver, el protagonista, estas palabras tienen una frecuencia acumulada mucho mayor que las palabras positivas, siendo palabras unívocas y que van en la línea de la trama de la novela. _Oscuro_, _pobre_, _frío_ o _muerto_ solo pueden ser interpretadas de un modo, y es ese ambiente de decadencia que describe continuamente la novela donde las injusticias, el maltrato y la pobreza son una constante en la vida del pequeño Oliver. Destaca especialmente también las palabras _muerte_ y _muerto_, dos palabras muy negativas que se reptien, ambas, 53 veces.

```{r sentimientos3, fig.align = 'center', fig.height = 5, fig.width = 10}
# Graficando la frecuencia de palabras negativas
ggplot(sentimiento_negativo,
       aes(word,
           n))+
  geom_point(color = 'red3',
             size = 4,
             shape = 10)+
  theme_bw(base_size = 11)+
  theme(axis.text.x = element_text(angle = 90))+
  ggtitle("Palabras negativas más comunes")+
  ylab("Frecuencia")+
  xlab("Palabra")
```

Si se refleja en una tabla la información anterior, se podrá ver cómo la frecuencia de palabras negativas repetidas es mucho mayor que la frecuencia de palabras positivas. En total, hay más de dos veces palabras negativas (`r sum(sentimiento_negativo$n)`) que positivas (`r sum(sentimiento_positivo$n)`), aun contando y teniendo en cuenta *master* como palabra postiva.

```{r sentimientos4}
sentimiento_positivo %>% 
  head(10) %>% 
  kable()

sentimiento_negativo %>% 
  head(10) %>% 
  kable()
```

## Análisis de sentimientos por capítulos

Una vez realizado el análisis de los sentimientos de la obra en su conjunto, teniendo en cuenta la evolución de los escenarios y de lo que transcurre a lo largo de dicha obra, puede ser de interés ver **cómo se diferencias los distintos sentimientos a lo largo de los capítulos**. Para ello, se han agrupado las palabras positivas y negativas por capítulos.

```{r sentimientos5}
sentimiento_capitulo <-
  left_join(x = tidy_olivertwist,
            y = bing,
            by = "word") %>% 
  drop_na()

sentimiento_capitulo <-
  sentimiento_capitulo %>% 
  group_by(capitulo)

capitulo_positivo <-
  sentimiento_capitulo %>%
  filter(sentiment == "positive")

capitulo_negativo <-
  sentimiento_capitulo %>%
  filter(sentiment == "negative")
```

Así, en primer lugar, si se analizan las **palabras positivas**, se observa cómo hay dos secciones claves en las que hay más palabras positivas. Primero, en los capítulos XII y XIV hay una mayor frecuencia de palabras positivas. Veamos únicamente cómo se llama, por ejemplo, el capítulo XII. La segunda sección de palabras positivas frecuentes se da justo antes de finalizar en los capítulos XXXII, XXXIII, XXXIV y XXXVI. Sólo hace falta fijarse en el capítulo XXXII, donde Oliver Twist emprende diferentes amistades y aumenta su felicidad y bienestar respecto a anteriores situaciones.

```{r sentimientos6}
capitulo_positivo %>%
  group_by(capitulo) %>%
  count(sentiment)
```

En segundo lugar, si se analizan las **palabras negativas**, en primer lugar se observan que sus frecuencias son mucho mayores. Parece paradójico que la mayor concentración de estos sentimientos negativos se dan al final de la obra, donde casi se alcanzan en uno de los capítulos las 200 palabras negativas.

```{r sentimientos7}
capitulo_negativo %>%
  group_by(capitulo) %>%
  count(sentiment)
```

# Nube de palabras

Párrafo introductorio

Explicación 1

```{r nube1}
tidy_olivertwist %>%
 count(word) %>%
 with(wordcloud(word,
                n,
                max.words = 150))
```

Explicación 2

```{r nube2}
tidy_olivertwist %>%
 inner_join(bing) %>%
 count(word,
       sentiment,
       sort = TRUE) %>%
 acast(word ~ sentiment,
       value.var = "n",
       fill = 0) %>%
 comparison.cloud(colors = c("red3",
                             "green3"),
 max.words = 150)
```

# Frecuencia de palabras

Párrafo introductorio

Explicación 1

```{r frec1}
# Palabras más frecuentes
tidy_olivertwist %>%
  count(word,
        sort = TRUE)
```

Explicación 2

```{r frec2}
# Gráfico de frecuencia de palabras
frequency <-
  tidy_olivertwist %>%
  count(word,
        sort = TRUE,) %>% 
  mutate(proportion = n / sum(n))

frequency <- frequency %>% 
  slice(1:75)

ggplot(frequency,
       aes(word,
           proportion))+
  geom_point(color = "red4")+
  theme_light()+
  theme(axis.text.x = element_text(angle = 90),
        axis.text = element_text(size = 7))+
  ggtitle("Palabras más utilizadas")+
  ylab("Frecuencia") +
  xlab("Palabra")
```

# Conclusiones

Párrafo 1

Párrafo 2

# Referencias

En esta sección se incluyen las referencias bibliográficas utilizadas para el desarrollo del proyecto.

[Dickens, C. (1837). Oliver Twist. Project Gutenberg. https://www.gutenberg.org/ebooks/730.](https://www.gutenberg.org/ebooks/730)

Gutiérrez, M.J. (2022). Text mining con R. Aprendizaje estadístico y otras técnicas avanzadas. Máster Universitario en Modelización y Análisis de Datos Económicos. Universidad de Castilla-La Mancha.

[El Cronovisor (2017). Charles Dickens, genio de la crítica social. Episodio 4. https://open.spotify.com/episode/3lLBJHZGY3verRFV6ptEbS?si=9_xGOeGWTiW4ijZuIexBeg&utm_source=copy-link](https://open.spotify.com/episode/3lLBJHZGY3verRFV6ptEbS?si=9_xGOeGWTiW4ijZuIexBeg&utm_source=copy-link)

[Silge, J. & Robinson D. (2022). Text Mining with R. https://www.tidytextmining.com/tidytext.html.](https://www.tidytextmining.com/tidytext.html)

# Anexos

## Anexo 1. Datos de la sesión

En esta sección se recogen los datos de la sesión utilizada para elaborar este informe. Es fundamental observar la versión de R, así como las versiones de los paquetes bajo los cuales se ha ejecutado el código o *script*.

```{r}
sessionInfo()
```
